最高法院民事判決                              八十七年度台上字第二六○五號
    上  訴  人  新光產物保險股份有限公司
    法定代理人  吳東賢
    被 上訴 人  陳  騰
右當事人間請求給付保險金事件，上訴人對於中華民國八十六年四月二十八日台灣高
等法院台中分院第二審判決（八十五年度保險上字第一五號），提起上訴，本院判決
如左：
    主  文
原判決關於命上訴人給付及負擔訴訟費用部分廢棄，發回台灣高等法院台中分院。
    理  由
本件被上訴人主張：伊就其所有牌照號碼ＯＦ－二四六一號自用小客車（下稱系爭自
用小客車），於民國八十四年三月間與上訴人訂立汽車保險契約，投保汽車綜合損失
險（下稱汽車綜合險）新台幣（下同）六十六萬元，保險期間自八十四年三月十五日
中午十二時起十二個月，而伊弟陳福吉於同年十月十二日下午三時十分許駕駛系爭自
用小客車，途經台中縣大里市○○路一五九號前，因彎道車速過快，而撞及路旁電線
桿，致系爭自用小客車全毀，伊依保險契約請求上訴人給付保險金六十六萬元，上訴
人竟拒絕理賠等情，求為命上訴人如數給付，並加付法定遲延利息之判決（上訴人於
第一審訴請新光產物保險股份有限公司台中分公司給付，嗣於原審變更請求新光產物
保險股份有限公司如數給付；又上開請求超過五十二萬八千元及其利息部分，業經原
判決駁回被上訴人變更之訴確定在案）。
上訴人則以：本件肇事者陳福吉之駕駛執照於七十九年一月四日經彰化縣警察局二林
分局吊銷，屬無照駕駛系爭自用小客車，依綜合損失險條款第二條第十款及乘客責任
險批單第四條規定，為除外不保事項，不符理賠要件，被上訴人請求即屬無據；縱認
其得請求理賠，出險日期已逾六個月又二十七日，汽車綜合險依約理賠額度為百分之
八十等語，資為抗辯。
原審命上訴人給付被上訴人五十二萬八千元及其利息部分，係以：被上訴人主張之前
揭事實，有汽車保險單及道路交通事故處理紀錄登記簿可稽。查本件汽車保險單之汽
車綜合損失險條款第二條第十款雖約定，未經被保險人許可或無照駕駛或越級駕駛之
人，駕駛被保險人汽車所致之毀損滅失，為保險人所不負賠償責任事項。惟查系爭自
用小客車駕駛人為被保險人即被上訴人之弟陳福吉，雖因違反道路交通管理處罰條例
第四十七條規定，經彰化縣警察局二林分局於七十八年八月四日裁決處罰鍰銀元八百
元，該裁決書於同月十四日由警員魏桔椿送達，經陳福吉之母許美枝代收；嗣因陳福
吉不依指定日期到案，該分局於同月三十一日依同條例第六十五條第一項第三款規定
，裁決處吊扣駕駛執照二個月，該裁決書於七十八年十一月十九日由警員魏桔椿送達
，經陳福吉之祖母陳許氣代收；嗣該分局於七十九年一月四日以陳福吉不依限繳送駕
駛執照，依同條例第六十五條第一項第三款規定，以易處處分書易處吊銷駕駛執照處
分，據該分局於八十五年十二月十七日函復原審稱，該易處處分書係以掛號寄達當事
人，因此並無送達證書，惟事隔多年，查詢收發已查無郵寄檔案。該函僅能證明該分
局曾將易處處分書寄出，尚難據以認定受處分人陳福吉已收受該處分書。按易處吊銷
駕駛執照處分，應送達受處分人，始生效力。上開吊銷駕駛執照易處處分書，既未送
達受處分人陳福吉，尚不發生效力，自難謂陳福吉於八十四年十月十二日肇事時無照
駕駛系爭自用小客車。是上訴人辯稱，陳福吉無照駕駛，屬除外不保事項，不符理賠
要件云云，殊不足採。查系爭自用小客車自八十四年三月十五日保險契約生效日起，
至同年十月十二日保險事故發生日止，經過六月又二十八日，該自用小客車已全毀，
被上訴人依汽車保險契約之法律關係，請求上訴人按約定之賠償率百分之八十計算之
金額，計五十二萬八千元及其法定遲延利息部分，應予准許等詞，為其判斷之基礎。
按駕駛人違反道路交通管理，經主管機關裁決後逾十五日，未向管轄地方法院聲明異
議，而又不依裁決繳納罰鍰或不繳送駕駛執照，經處分吊銷駕駛執照者，由公路主管
機關逕行註銷，此觀七十六年七月一日施行之道路交通管理處罰條例第六十五條第一
項第一款規定自明。查卷附台灣省公路局台中區監理所彰化監理站於七十九年二月六
日以陳福吉等為受文者之函記載：「該等因駕車違規，經主管機關裁決後已逾十五日
未向管轄地方法院聲明異議，又不依裁決繳納罰鍰或送駕照吊扣，經二林分局依道路
交通管理處罰條例第六十五條第一、二項第三款規定吊銷，移送本站逕行註銷駕照，
並停考一年」（見原審卷四七頁、四八頁）。又依卷附彰化監理站汽車駕駛人螢幕列
印記載，照號Ｚ000000000，姓名陳福吉，發照日七十七年九月三十日，有
效日八十四年三月二十日，吊註銷（見第一審卷二七頁）。則上開彰化監理站函是否
已送達陳福吉？陳福吉駕駛執照之有效日期至何日為止？此與判斷陳福吉於八十四年
十月二十二日肇事時，是否無照駕駛系爭自用小客車，所關頗切，原審悉未調查審認
，遽憑前揭理由為上訴人敗訴之判決，即有未合。上訴論旨，指摘原判決不當，求予
廢棄，非無理由。
據上論結，本件上訴為有理由。依民事訴訟法第四百七十七條第一項、第四百七十八
條第一項，判決如主文。
中      華      民      國    八十七    年     十一     月      六      日
                              最高法院民事第二庭
                                  審判長法官  劉  延  村
                                        法官  徐  璧  湖
                                        法官  劉  福  聲
                                        法官  蘇  達  志
                                        法官  顏  南  全
      右正本證明與原本無異
                                              書  記  官
中      華      民      國    八十七    年     十一     月     十八     日
